【裁判字號】    89,上更(一),37
【裁判日期】    900314
【裁判案由】    租佃爭議
【裁判全文】
臺灣高等法院民事判決                      八十九年度上更(一)字第三七號
      上  訴  人    己○○
      訴訟代理人    蔡文生律師
      複  代理人    林啟瑩律師
      被上訴人      丁○○      住台北市○○○路○段六四巷廿八號三樓
                    丙○○      住台北市○○○路○段六四巷廿八號四樓
                    乙○○      住台北市○○○路○段六四巷廿八號五樓
                    庚○○○    住台北市○○路十巷三十五號
                    甲○○○    住台北市○○街九十六巷十五號
                    丑○○○    住台北縣五股鄉○○路○段一五八巷九弄三號
                    卯○○      住台北市○○○路○段二五０巷二弄十一之一號
                    辰○○○  .
                    戊○○    .
                              .
      被上訴人
      即陳淑絹之
      承受訴訟人    寅○○      住台北縣五股鄉○○路○段八十巷三號
                    子○○      住台北縣蘆洲市○○街三三一巷九號二樓
                    癸○○      住台北縣蘆洲市○○街三三一巷九號三樓
                    壬○○      住台北縣蘆洲市○○街三三一巷九號五樓
                    辛○○      住台北縣蘆洲市○○路三六巷三六號二樓
      右十四人
      訴訟代理人    湯明亮律師
      複  代理人    周明榮律師
右當事人間租佃爭議事件，上訴人對於民國八十六年十一月二十六日臺灣板橋地方法
院八十六年度訴字第四八五號第一審判決提起上訴，經最高法院第一次發回更審，本
院判決如左：
    主      文
上訴駁回。
確認被上訴人與上訴人間就坐落臺北縣蘆洲市○○段五三、二四六、二五二、二六五
地號土地之租賃關係不存在。
上訴人應將坐落臺北縣蘆洲市○○段五三、二四六、二五二、二六五地號土地（面積
分別為九七七．九七平方公尺，九一．０五二平方公尺，七二五．六五八平方公尺，
三一七．九二平方公尺）返還被上訴人。
第一、二審及發回前第三審訴訟費用由上訴人負擔。
    事      實
甲、上訴人方面：
  一、聲明：
    (一)原判決除確定部分外廢棄。
    (二)右廢棄部分，被上訴人在第一審之訴駁回。
    (三)歷審訴訟費用由被上訴人負擔。
  二、陳述：除與歷審判決記載相同者外，補陳：
    (一)緣坐落臺北縣蘆洲鄉○○○段南港子小段九九、九九─八、二六二─四、二六
      二─五、二六二─九、二六二─十、二六二─十一、二六二─十二、二六二─
      之十三等地號土地，於八十二年十二月間經臺北縣政府劃定使用分區為住宅區
      後，已無耕地三七五減租條例之適用，變更為民法上之一般租賃關係，被上訴
      人仍以兩造間有耕地三七五租賃法律關係存在，主張上訴人違反耕地三七五減
      租條例第十六條第一項規定不自任耕作，請求上訴人返還租賃耕地云云，顯然
      不當。又系爭耕地既經臺北縣政府逕行註記解除三七五耕地租約，被上訴人請
      求確認系爭耕地三七五租賃關係不存在，已無確認之實益，返還耕地亦無給付
      之可能。
    (二)所謂「不自任耕作」，係指承租人於租賃耕地上違反耕地租約意旨，在耕地上
      興建房屋或供其他非耕作之用，或不自行耕作而將耕地出租予他人而言。系爭
      耕地於五、六十年間歷經颱風來襲、海水倒灌淹沒，即經桃園縣農田水利會公
      告為海水倒灌區，有農田水利會八十六年十二月十日水政字第四二三三二號函
      可稽，可見系爭耕地早因海水倒灌無法耕作兩造約定之水稻。至於系爭耕地上
      之廢土、磚塊、石礫、土壤墊高情形，係因兩造調解前夕遭人倒置廢土刻意堆
      平，此有上訴人之女郭月理向臺北縣警察局蘆洲分局備案可稽，非屬上訴人不
      自任耕作。
    (三)查耕地若遇有災害或其他不可抗力時，地主可依勘報災歉條例第一、二、三、
      八條等規定免其田賦，佃農亦得依耕地三七五減租條例第十一條第二項規定免
      其租金。本件系爭耕地因海水倒灌，已經原地主李波同意免收租金，另上訴人
      雖未向主管機關申請休耕，惟被上訴人自七十六年起全免田賦，足資認定系爭
      耕地於該年起即無法耕作，地租應全免，其理甚明。退步言之，縱認上訴人仍
      應給付租金，惟應如何計算在未確定情形下，被上訴人逕行催告給付租金，催
      告已非合法，以此為終止租約更非合法。
    (四)本件被上訴人之租賃物返還請求權早已逾民法第一百二十五條規定之時效而消
      滅，被上訴人自不得請求返還系爭耕地。
  三、證據：除援用歷審提出之證據外，補提：
    (一)繼承系統表；
    (二)臺北縣政府八九北府城開字第二四四二九五號函、八九北府地權字第二一四六
      三六號函、八九北府城開字第二六九二三五號函各一件；
    (三)農業發展條例；
    (四)臺灣省桃園農田水利會桃農水管字第八七一二號函一件；
    (五)言詞辯論筆錄；
    (六)臺灣板橋地方法院函；
    (七)臺北縣稅捐稽徵處三重分處八九北稅重二字第一一八四四五號函一件等為證；
    並聲請向臺北縣蘆洲市公所查詢：１訴外人郭金水向李波承租系爭耕地之記錄資
    料；２系爭耕地於何年月日經中央政府編訂或變更為非耕地使用？是否有因不可
    抗力或其他災害而應予免租或減租或准予休耕、廢耕或無法供農業使用之情？依
    農田水利會公告廢止灌溉水利之耕地，得否休耕、廢耕或視為無法供農業使用之
    耕地？及調閱系爭耕地租約之相關資料；３聲請向臺北縣蘆洲分局三民派出所函
    詢八十六年元月二日，上訴人之女郭月理有無向該所報案上訴人承租之土地遭人
    棄置廢土乙事；４向臺北縣稅捐處三重分處函查系爭耕地是否准予免繳田賦、免
    繳田賦之原因及起迄日期；５向經濟部水利處第十河川局函詢系爭耕地是否曾遭
    海水倒灌而編例為海水倒灌區？如經編例海水倒灌區後，土地所有權人得否免負
    田賦，耕地承租人得否休耕或免租？
    暨聲請傳訊證人林牧丹、王成炎、李興安、李添河、李重夫、李許最、李玉來、
    王正夫等人。
乙、被上訴人方面：
  一、聲明：
    (一)上訴駁回。
    (二)確認被上訴人與上訴人間就坐落臺北縣蘆洲市○○段五三、二四六、二五二、
      二六五地號土地之租賃關係不存在。
    (三)上訴人應將坐落臺北縣蘆洲市○○段五三、二四六、二五二、二六五地號土地
      （面積分別為九七七．九七平方公尺，九一．０五二平方公尺，七二五．六五
      八平方公尺，三一七．九二平方公尺）返還被上訴人。
    (四)第一、二審及發回前第三審訴訟費用由上訴人負擔。
  二、陳述：除與歷審判決記載相同者外，補陳：
    (一)系爭耕地雖於八十二年十二月十三日經台北縣政府重劃為住宅區，惟該地目仍
      為田，為土地法所稱之農地，依耕地三七五減租條例第一條暨土地法第一百零
      六條第一項規定，兩造間租約仍適用耕地三七五減條例。且依該條例第十七條
      第一項第五款之規定，編定為非耕地使用時，亦僅得終止耕地租約，而非當然
      終止耕地租約，故即使編定為非耕地使用時，並不影響耕地三七五減租條例之
      適用。上訴人以：系爭耕地非屬農業發展條例第三條第十一款所指之耕地，即
      主張兩造間租約不適用耕地三七五減租條例云云，有所違誤。況且，若兩造之
      租約自八十二年十二月十五日起，不適用耕地三七五減租條例而適用民法一般
      租賃規定，依民法第四百五十條第一項規定，兩造間就系爭耕地之租賃關係，
      於八十五年十二月三十一日期限屆滿時即消滅不存在。被上訴人於台北縣蘆洲
      市耕地租佃委員會調解時，已對上訴人表示終止租約不再續租，因此兩造間就
      系爭耕地之租賃關係已不存在，上訴人自應將系爭耕地返還被上訴人。
    (二)系爭耕地雖於五、六十年間經海水倒灌，惟並非不能種稻，係七十三年廢止灌
      溉水利後，始無法種稻，此部分上訴人已於原審八十六年九月二十四日所提答
      辯狀自認，且證人即訴外人李興安、李重夫於臺灣板橋地方法院八十六年訴字
      第四六九號勘驗時亦陳述，故無上訴人所述因海水倒灌不能種稻，被上訴人之
      被繼承人李波向上訴人表示同意其填土種植其他作物或免除租金之情。另七十
      三年廢止水利灌溉後，雖無法種植水稻，惟上訴人仍可繼續耕作他項作物，上
      訴人亦非因不可抗力十多年來未於系爭九九之八、九九地號土地上耕作，被上
      訴人自得依耕地三七五減租條例第十七條第一項第四款規定終止租約。
    (三)查耕地是否休耕、廢耕或無法供農業使用，需經主管機關認定，非由農地承租
      人主觀認之。系爭耕地之主管機關台北縣政府農業局既為補償事宜，於八十五
      年一月二十一日針對系爭耕地調查農作物耕作情形，即可知主管機關並未認定
      系爭耕地為休耕、廢耕或無法供農業使用。
    (四)按耕地如因地方普遍發生歉收，必須依耕地三七五減租條例第十一條第二、三
      項規定辦理，始發生減免租之效力。系爭耕地並無經台北縣政府租佃委員會、
      蘆洲市租佃委員會依上開規定公佈減免租之情事，此有台北縣政府函覆被上訴
      人及蘆洲市公所函覆之函文可按。又田賦為政府稅收之一種，得以行政命令決
      定減免，地租則為土地所有人之收益，為其將耕地供承租人使用後應得之代價
      ，除有耕地三七五減租條例第十一條規定情形或耕地所有人同意減免地租者外
      ，政府非有法律依據，實無權強制出租人減收地租，此有內政部六十八年三月
      三十一日台內地字第二三四一號函可參。故系爭耕地縱有免繳田賦之情事，上
      訴人亦無權主張免租；退步言之，縱系爭耕地因五、六十年間海水倒灌而有免
      租情事，其免租之時間亦不過二、三年，而非永久免租，因此上訴人主張有免
      租之情而不繳租金，顯無理由。
  三、證據：除援用歷審提出之證據外，補提：
    (一)戶籍謄本十四份；
    (二)系爭耕地之土地登記簿謄本四件；
    (三)勘驗筆錄、言詞辯論筆錄各一份；
    (四)臺灣板橋地方法院八十六年度訴字第四六九號民事判決；
    (五)臺北縣政府八九北府地權字第四九○六八三號函、九十北府地權字第○○九五
      六○號函各一件；
    (六)臺灣板橋地方法院查詢內容等為證。
    理      由
甲、程序方面：
  一、查坐落臺北縣蘆洲鄉○○○段南港子小段九九、九九─八、二六二─四、二六
      二─五、二六二─九、二六二─十、二六二─十一、二六二─十二、二六二─
      十三等地號已於八十九年三月二十八日重劃為同縣蘆洲市○○段五三、二四六
      、二五二、二六五地號土地（本院卷一四四至一四七頁可參），被上訴人因而
      更正原審起訴聲明為：(一)確認被上訴人與上訴人間就坐落臺北縣蘆洲市○○段
      五三、二四六、二五二、二六五地號土地之租賃關係不存在。(二)上訴人應將坐
      落臺北縣蘆洲市○○段五三、二四六、二五二、二六五地號土地返還被上訴人
      （本院卷二六六頁），並非為訴之變更，自無須經上訴人同意，上訴人表示不
      同意被上訴人為訴之變更云云，容有誤解。
  二、按耕地三七五減租條例第二十六條規定之「出租人與承租人間因耕地租佃發生
      爭議案件時，非經調解、調處，不得起訴」，係指當事人間本於耕地租佃關係
      而發生之爭議案件而言，最高法院四十六年臺抗字第二四號判例明揭此旨。本
      件上訴人原與被上訴人之被繼承人李波訂立私有耕地租約，並向當時之臺北縣
      蘆洲鄉公所辦理三七五租約訂立登記，有私有耕地租約在卷可參（本院卷九一
      頁），其後由被上訴人繼承此租賃關係，被上訴人起訴主張上訴人未自任耕作
      及未繳納租金二十年，故兩造間租賃關係不存在云云，此為上訴人所否認，足
      見兩造本於耕地租佃關係發生爭議，自仍應適用耕地三七五減租條例甚明，不
      因系爭耕地其後經主管機關變更使用分區為「住宅區」，而異動兩造間原有之
      耕地租賃關係。上訴人認兩造間租賃關係已轉變為民法一般租賃關係，本件已
      非耕地租佃爭議云云，尚有未合。
  三、另查法律關係之存在與否不明確，致原告在私法上之地位有受侵害之危險，而
      此危險得以對於被告之確認判決除去之者，即得依民事訴訟法第二百四十七條
      規定提起確認之訴。被上訴人以上訴人不自任耕作，兩造間之耕地租賃關係無
      效，另以上訴人未給付租金二十年經催告不給付而終止兩造間租賃契約，即認
      兩造間之租賃關係不存在，上訴人均予否認，足見兩造對於租賃關係之存在與
      否不明確，致被上訴人在私法上地位有受侵害之危險，而此危險得以確認判決
      除去，則被上訴人提起確認之訴，與法並無不合。上訴人提出之臺北縣政府八
      十九年六月十三日八九北府地權字第二一四六三六號函內僅述及：「請承佃雙
      方協調，達成解除租約協議者，請於四月底前至蘆洲市公所辦理終止租約之手
      續，逾期者由公所依規定辦理租約土地標示變更登記後，轉請三重地政事務所
      辦理重劃後土地登記標示部三七五租約註記：：：及相關規定予以轉載註記」
      等語（本院卷一０七頁），亦僅表明：請承佃雙方協調達成終止租約之協議後
      ，並至蘆洲市公所辦理登記，如逾八十九年四月底期限未達成協議者，由蘆洲
      市公所辦理租約之重劃地號之土地標示變更登記，及由三重地政事務所辦理重
      劃地號於土地標示部註記三七五租約而已，並無上訴人所陳：
      由蘆洲市公所逕行辦理解除登記之情，故上訴人執此函逕謂被上訴人並無提起
      確認之訴之利益，顯然有誤。
乙、實體方面：
  一、被上訴人起訴主張：緣坐落臺北縣蘆洲鄉○○○段南港子小段九九、九九之八
      、二六二之四、二六二之五、二六二之九、二六二之十、二六二之十一、二六
      二之十二、二六二之十三地號土地原為渠等之被繼承人李波所有，與上訴人訂
      定三七五租約，出租與上訴人耕作。其後，李波於七十八年十二月二十九日死
      亡，被上訴人因繼承之法律關係取得系爭耕地所有權，並繼承與上訴人間之耕
      地租賃關係。上訴人非因不可抗力繼續一年不自任耕作，部分堆放廢土，部分
      為讓他人所耕種，則兩造間租約依耕地三七五減租條例第十六條第二項規定為
      無效；另上訴人積欠耕地租金達二十年經催告皆不給付，渠等爰依耕地三七五
      減租條例第十七條第一項第三、四款等規定終止租約，訴請確認兩造間之耕地
      租賃關係不存在，上訴人並應將系爭耕地返還被上訴人等情。
      上訴人則以：系爭耕地於八十二年十二月間經臺北縣政府劃定為住宅區後，無
      耕地三七五減租條例之適用，又經臺北縣政府註記解除三七五耕地租約後，被
      上訴人不得請求返還耕地。系爭耕地於五、六十年間歷經颱風來襲、海水倒灌
      淹沒，即經桃園縣農田水利會公告為海水倒灌區；再於八十二年十二月間經臺
      北縣政府編定為住宅區，可見系爭耕地早已無法耕種兩造約定之水稻。至於系
      爭耕地上之廢土、磚塊、石礫、土壤墊高情形，係因兩造調解前夕遭人倒置廢
      土刻意堆平，此有上訴人之女郭月理向臺北縣警察局蘆洲分局備案可稽，非屬
      上訴人不自任耕作。又系爭耕地因海水倒灌，已經原地主李波同意免收租金，
      上訴人雖未向主管機關申請休耕，惟被上訴人自七十六年起全免田賦，足資認
      定系爭耕地於該年起即無法耕作，地租應全免，退步縱認上訴人仍應給付租金
      ，惟應如何計算在未確定情形下，被上訴人逕行催告給付租金及終止租約，均
      非合法。再被上訴人之租賃物返還請求權早已逾民法第一百二十五條規定之時
      效而消滅，被上訴人自不得請求返還系爭耕地等語，資為抗辯（上訴人於原審
      曾提起反訴，請求被上訴人應給付終止耕地租約補償金三千三百三十三萬元，
      惟經原審判決駁回後，上訴人就反訴部分並未聲明不服，而告確定）。
  二、查坐落臺北縣蘆洲鄉○○○段南港子小段九九、九九─八、二六二─四、二六
      二─五、二六二─九、二六二─十、二六二─十一、二六二─十二、二六二─
      十三等地號土地地目均為田，原為被上訴人之被繼承人李波所有，李波與上訴
      人簽訂私有耕地租約，約定前開耕地出租與上訴人耕作，期限自五十年一月一
      日至五十五年十二月末日，並向當時之臺北縣蘆洲鄉公所辦理三七五租約登記
      ，嗣經臺北縣政府核定租約期限延長自六十二年元月一日至六十七年十二月三
      十一日止，上訴人嗣於七十七年、七十八年間單獨申請辦理租約變更登記，並
      繼續於系爭耕地上耕作收益，其後李波於七十八年十二月二十九日去世，被上
      訴人為李波之繼承人，已於八十年六月二十八日就系爭耕地辦妥繼承登記，系
      爭耕地並於八十九年五月十五日經重劃登記為臺北縣蘆洲市○○段五三、二四
      六、二五二及二六五等地號之事實，有上訴人與李波簽訂之私有耕地租約、系
      爭土地之登記簿謄本、戶籍謄本等件在卷可參（原審之調解不成立卷內、本院
      卷九一、一四四至一四七頁），並為上訴人所不爭，堪認：上訴人與李波簽訂
      耕地租約，約定上訴人於系爭耕地上耕作，上訴人於原定之租約期限屆滿後仍
      為系爭耕地之耕作收益，李波未為反對之意思，則依耕地三七五減租條例第一
      條適用民法第四百五十一條之規定，視為以不定期限租賃契約，其後被上訴人
      因繼承之法理，而與上訴人間有不定期限之耕地租賃關係。
  三、上訴人雖於原審陳稱：自日據時代三代人口均為李波先生之佃農（原審卷四五
      頁），系爭土地原係其配偶之父（上訴人為贅夫）郭金水向被上訴人之被繼承
      人李波所承租，郭金水去世由配偶郭吳扁及其女郭汪敏共同繼承，並於五十年
      間由郭汪敏之贅夫即上訴人出面訂定變更租賃契約（本院卷一０二頁）云云。
      惟經本院向臺北縣蘆洲市公所查詢調閱系爭耕地之租約登記，據覆：系爭耕地
      上僅有上訴人與被上訴人之被繼承人李波於五十年三月十日訂立私有耕地租約
      ，嗣由上訴人於七十八年十月間單獨申請變更登記，並無五十年前耕地三七五
      租約資料，亦無李波將系爭耕地出租與郭金水之登記紀錄等情，有臺北縣蘆洲
      市公所八十九年五月十六日北縣蘆民字第八九一０八四二七號、八十九年六月
      十六日北縣蘆民字第八九一一一０五九號函、八十九年九月十三日北縣蘆民字
      第八九二０四九三九號函三份、臺灣省臺北縣私有耕地租約、臺北縣私有耕地
      租約更正表等件附卷可考（本院卷八九至九一、九四、一二五頁），此外上訴
      人復無法提出其岳父郭金水向被上訴人之被繼承人李波承租系爭耕地之相關資
      料，並於本審中自認係由伊自己向李波承租系爭耕地，以後不再爭執等語（本
      院卷一三一頁），故被上訴人於原審僅列上訴人為他造當事人，並無當事人不
      適格之情事。
  四、本件被上訴人主張：上訴人於系爭耕地上部分堆放廢土，部分為讓他人所耕種
      ，有不自任耕作之情事，兩造間之租賃契約依耕地三七五減租條例第十六條第
      二項規定為無效一節。上訴人則辯稱：系爭耕地於五、六十年間歷經颱風來襲
      、海水倒灌淹沒，經桃園縣農田水利會公告為海水倒灌區，已無法耕作兩造約
      定之水稻，惟伊仍填土種植需水量較少之作物；另系爭耕地上之廢土、磚塊、
      石礫、土壤墊高情形，係因兩造調解前夕遭人倒置廢土刻意堆平，上訴人並無
      不自任耕作之云云。是故，兩造之爭執之重點在於：上訴人於系爭耕地上有無
      不自任耕作，致系爭耕地租賃契約成為無效之情事？
  五、經查：
    (一)觀之被上訴人於原審提出、上訴人未予爭執之八十六年一月十三日、一月二十
      三日現場照片八幀（原審證物，外放），可知系爭耕地上充斥土石，並無種植
      農作。原審並曾於八十六年七月三日至現場勘驗，發現：重劃前二六二─五、
      二六二─十一地號土地現為雜草堆，沒有種植，土地高度高於地面約一公尺；
      二六二─十二地號土地有部分是柏油馬路，路邊有約一米左右的雜草；二六二
      ─十二及二六二─十三地號土地交界處堆放廢土，廢土高約一．六公尺，二六
      二─十三地號土地曾填土墊高，其上種有廿六棟芭樂新植未久的果樹；九九─
      八、九九等地號土地上之土壤，並非原有土地之土壤，高於地面一公尺，隨處
      可見石頭、磚塊充斥其中，有種植約十一棵芭樂新種果樹，及少量的絲瓜、蕃
      薯葉、玉米；觀察系爭土地上之廢土平整，顯係經人傾倒廢土後刻意推平等情
      ，此有上訴人未予爭執之勘驗筆錄及原審於現場拍攝之照片多幀足考（原審卷
      六七頁反面，另照片置於證物袋內）。
    (二)上訴人雖陳稱：伊自始至終自任耕作，並指導其子女從事耕作之事云云。惟查
      上訴人於原審至現場勘驗時，即自承於水利廢止後未再種植在卷（原審卷六七
      頁反面）；且上訴人於原審亦提及：「己○○因失去田地，又因老地主李波之
      逝世，共同蓋樓房之事即遙遙無期，為此因而生病，嗣後成為癡呆病，需人看
      護」（原審卷一三一頁），有上訴人提出自八十年七月十六日前往國泰醫院就
      診之病歷影本在卷可參（原審卷一三三至一四七頁），上訴人於八十年間生病
      後既需人看護，其本人是否尚有自任耕作之能力，即有疑問。至於上訴人之子
      女有無從事耕作？查上訴人有子女郭阿錦、郭阿月、郭月理、郭讚發、林讚榮
      、郭讚郎等人，自五十五年起各自婚嫁分居他處，或在工廠作女工，或在鐵工
      廠作工員，各有職業，此有上訴人之全部及除戶戶籍謄本中記事欄、職業欄記
      載在原審卷內可參（原審卷一五二頁反面至一五四頁），上訴人之子女焉有可
      能在另有他職情形下從事耕作？況據證人即上訴人之四女郭月理證陳：「最近
      種的是芭樂、玉米，玉米種了二坪多，我們水稻種到六十六年之前，但六十六
      年之後我偶而會回家幫忙種水稻，我們一直有種東西，但均不是很有價值的東
      西，二個弟弟郭讚郎、林讚榮一直都有幫忙種田，
      他們沒有固定工作，原本靠種田收入過日子，我父親是在在三、四年前開始沒
      有種田，只是偶而幫忙指導工作」等語（原審卷一六二頁反面），苟上訴人之
      二子均靠種植系爭耕地維生，何以僅種植二坪大之玉米及不具價值之作物？且
      系爭土地上多見雜草、廢土、磚塊，上訴人之二子如何以耕種系爭耕地維生？
      顯見証人郭月理所述與事實不符，不足採為對上訴人有利之認定。
    (三)依上所陳，系爭多筆偌大之農地上，除已闢為道路之二六二─十二地號部分、
      二六六─三、二六二─四、二六二─九、二六二─十等地號外，二六二─十一
      、二六二─五等地號土地上並無任何農作物，只有二六二─十三、九九之八、
      九九等地號土地上僅見零星新植之芭樂樹及侷於土地一角之玉米、絲瓜棚等作
      物參差其間，足堪認定上訴人及其家屬最遲自八十六年一月二十三日起即於系
      爭耕地之大部分範圍未自任耕作。
    (四)上訴人雖以：五、六十年間系爭土地遭海水倒灌淹沒，早經桃園縣農田水利會
      公告為海水倒灌區，系爭耕地早無法耕作水稻，且系爭耕地其後亦經臺北縣政
      府於八十二年間編定為「住宅區」，顯見系爭土地已不能供耕種云云置辯。查
      系爭私有耕地租約上，並無承租人必須於系爭耕地種植水稻之約定，系爭耕地
      上前雖經海水倒灌，致無法耕種水稻，並經臺灣省桃園農田水利會於七十一年
      三月十三日以桃農水管字第一六二四號函公告系爭耕地變更為非灌區，固有該
      會公告附卷可憑（原審卷八六頁），惟包含系爭耕地在內遭海水倒灌之土地經
      承租人自行填土後，尚可種植柑橘、柚子、柳丁、楊桃、番石榴、蕃薯葉、桂
      竹、綠竹等需水量少之他種作物，業據上訴人聲請傳喚之證人林牡丹、李重夫
      、李添河等人到庭證述一致在卷（本院卷一六三、一六五、一六六頁）；且臺
      北縣政府農業局於八十五年一月二十一日進行系爭土地上之農作物調查時，農
      作物調查表（原審卷五六至六五頁）上亦載明：系爭二六二─五、二六二─十
      一地號土地上有種植茼蒿、蓮務、釋迦、酪梨、柚子、芝果等，系爭二六二─
      五、二六二─十一地號土地上有種植柚子、蓮務、枇杷等，系爭二六二─十二
      、二六二─十三地號土地上有種植玉米、芒果、水柳等多種作物一致，益見：
      系爭耕地雖因公告廢止灌溉水利致無法栽種水稻，惟仍可種植其他農作物，並
      無因廢止灌溉水利即無法達到原租賃耕地之目的，更何況農地得否休耕、廢耕
      或視為無法供農業使用之耕地，亦須由臺北縣政府認定，非由農地承租人即上
      訴人自行認定。按編為某種使用地之土地，於其所定之使用期限前，仍得繼續
      為從來之使用，土地法第八十三條規定甚明。是系爭耕地雖於八十二年十二月
      間經臺北縣政府編定為住宅區，惟在臺北縣政府通知兩造於八十九年四月底前
      達成終止租約協議之前，實際上均仍得供種植農作物，已據證人林牡丹、李重
      夫、李添河等人證陳在卷（本院卷一六三、一六五、一六六頁）。
    (五)至於上訴人所辯：系爭耕地上之廢土、磚塊、石礫、土壤墊高情形，係因兩造
      於八十六年元月間進行調解前夕遭人倒置廢土刻意堆平一節。查八十六年元月
      二日上訴人之女郭月理確曾向臺北縣警察局蘆洲分局備案，聲稱：其父承租之
      耕地遭不詳人士傾倒廢土，經警前往勘查遭人傾倒約一砂石車所運載量廢土，
      因無目擊者可提供可疑人車之資料，郭月理同意自行清理廢土等情，有臺北縣
      警察局蘆洲分局九十年一月十五日八九蘆警刑字第三三九七八號函在卷可參（
      本院卷二二二頁）。惟查上訴人於系爭耕地之大部分範圍均無種植農作，僅有
      零星之新植芭樂樹及侷於一角之玉米、絲瓜、蕃薯葉等作物，已見上訴人於大
      部分系爭耕地上無自任耕作之情，故縱令上訴人並非自行傾倒廢土，而係遭他
      人傾倒廢土，仍應儘速清理並復種農作才是，惟原審於半年後之同年七月三日
      至現場勘驗，現場仍舉目可見磚塊、石礫，益徵上訴人就系爭土地之大部分範
      圍並無耕作之計劃及施行，故上訴人所辯，殊非可採。
  六、按「本件承租人既非以系爭土地供耕作之用，且堆放輪胎、廢鐵等物，無論係
      自己堆放抑供他人堆放，均屬不自任耕作，應准出租人收回耕地」、「耕地三
      七五減租條例第十六條第一、二項規定，承租人應自任耕作，並不得將耕地全
      部或一部轉租於他人，如有違反，原訂租約無效，得由出租人收回，此係以租
      約所訂之土地全部為準，如同一租約內有多筆土地，承租人將其中一筆或數筆
      轉租他人或不自任耕作者，原訂租約全部為無效，其未轉租他人或尚自任耕作
      部分之土地，亦失其租賃依據，出租人得就該未轉租或自任耕作部分之土地并
      請求收回」、「耕地三七五減租條例第十六條第二項所謂原訂租約無效，係指
      承租人違反前項所定不自任耕作或轉租之限制時，原訂租約無待另為終止表示
      ，當然向後失其效力，租賃關係因而歸於消滅而言，非謂租賃關係自始不存在
      ，故出租人應有租賃地返還請求權，此觀諸同條項後段得由出租人收回自行耕
      種或另行出租之規定自明」，有最高法院六十七年七月十一日第七次民事庭會
      議決議、七十三年度台上字第一一二號判決、八十年台再字第一五號判例意旨
      均足供參照。本件上訴人最遲自八十六年一月二十三日起，於系爭耕地之大部
      分範圍無自任耕作之情，已如前述，則揆諸前開說明，應認兩造間就系爭耕地
      之租賃契約自八十六年一月二十三日起往後全部成為無效，故被上訴人訴請確
      認兩造間之租賃關係不存在，為有理由。
  七、本件因上訴人未自任耕作，致兩造間之不定期租賃關係自八十六年一月二十三
      日起全部無效而歸於消滅，則被上訴人依耕地三七五減租條例第十六條第二項
      規定，請求返還全部之系爭耕地，洵屬正當。上訴人雖辯稱：被上訴人請求返
      還租賃物之權利業已罹於時效而消滅云云，第查兩造間不定期租賃契約自八十
      六年一月二十三日起往後無效，則被上訴人於原審八十六年五月八日起訴狀中
      表明並請求上訴人返還租賃物（原審卷廿三頁），並未罹於十五年時效期間，
      故上訴人所為時效抗辯，顯不足採。
  八、末查被上訴人另主張：上訴人欠繳租金二十年，經渠等於八十六年四月七日寄
      發存證信函催告上訴人給付，上訴人於四月十日收受送達後仍未給付，爰以八
      十六年九月二十四日訴狀繕本送達為終止系爭租約之意思表示等語（原審卷一
      一五頁反面）。惟兩造間之租賃關係既已於八十六年一月二十三日起無效，則
      被上訴人於其後再主張終止租約，上訴人否認欠繳租金及地主李波有免租等情
      ，對於兩造間前已成為無效之租賃關係不生任何影響，本院毋庸再予審酌及論
      述，併此敘明。
  九、綜上所述，上訴人於系爭耕地上最遲自八十六年一月二十三日起即未自任耕作
      ，兩造間不定期租賃契約自該日起全部成為無效，從而被上訴人訴請確認兩造
      間之耕地租賃關係不存在，並請求上訴人返還系爭土地，均屬有據，為有理由
      。原審判命兩造間就系爭耕地之租賃關係不存在，及判命上訴人返還系爭土地
      與被上訴人，於法並無不合，上訴論旨指摘原判決不當，求予廢棄改判，為無
      理由，應駁回其上訴，惟因系爭土地於重劃後變更地號，爰於主文第二、三項
      重新諭知。
  十、本件事證已臻明確，兩造其餘攻擊防禦方法，核與結論不生影響，爰不一一論
      述。
丙、據上論結：本件上訴為無理由，依民事訴訟法第四百四十九條第一項、第七十八
    條，判決如主文。
中      華      民      國    九十      年      三      月    十四      日
                                    民事第四庭
                                        審判長法  官  李  瓊  蔭
                                              法  官  楊  豐  卿
                                              法  官  林  金  吾
右正本係照原本作成。
如不服本判決，應於收受送達後二十日內向本院提出上訴書狀，其未表明上訴理由者
，應於提出上訴後二十日內向本院補提理由書狀（均須按他造當事人之人數附繕本）
上訴時應提出委任律師或具有律師資格之人之委任狀；委任有律師資格者，另應附具
律師及格證書及釋明委任人與受任人有民事訴訟法第四百六十六條之一第一項但書或
第二項（詳附註）所定關係之釋明文書影本。
中      華      民      國    九十      年    三        月    十四      日
                                              書記官  張  淑  芳
附註：
民事訴訟法第四百六十六條之一（第一項、第二項）：
對於第二審判決上訴，上訴人應委任律師為訴訟代理人。但上訴人或其法定代理人具
有律師資格者，不在此限。
上訴人之配偶、三親等內之血親、二親等內之姻親，或上訴人為法人、中央或地方機
關時，其所屬專任人員具有律師資格並經法院認為適當者，亦得為第三審訴訟代理人
。


司法院資訊處製作；財團法人民間司法改革基金會備份。
